【裁判字號】    98,訴,199
【裁判日期】    990421
【裁判案由】    偽造文書等
【裁判全文】
臺灣桃園地方法院刑事判決               98年度訴字第199號
公  訴  人  臺灣桃園地方法院檢察署檢察官
被      告  己○○原名鄒玉瑄.
上列被告因偽造文書等案件，原經檢察官提起公訴（96年度偵字
第21843號、調偵字第508號），本院改行簡式審判程序，嗣經檢
察官於審判期日以言詞追加起訴，本院判決如下：
    主  文
己○○連續行使偽造私文書，足以生損害於他人，處有期徒刑貳
年肆月，減為有期徒刑壹年貳月；又行使偽造私文書，足以生損
害於他人，共柒罪，各處有期徒刑陸月，均減為有期徒刑月；
應執行有期徒刑貳年陸月。
    事實及理由
一、本案犯罪事實、證據及應適用之法條，除均引用附件檢察官
    起訴書之記載外，另補充：
  (一)檢察官起訴書犯罪事實欄所繕被告己○○之主觀犯意型態「
    基於行使偽造準私文書及意圖為自己不法所有之概括犯意」
    略含瑕疵，應更正為「被告於民國95年7月1日前所為犯行，
    乃係基於意圖為自己不法所有及行使偽造私文書之概括犯意
    ；至其於該日後所為犯行，則係分次基於意圖為自己不法所
    有及行使偽造私文書之犯意」始屆妥恰，此情業據其於準備
    程序中供陳綦詳，容杜爭議。
  (二)檢察官起訴書附表5所植被告冒標清冊稍嫌遺漏，應加列以
    「編號13-1：丁○○／第2會／94年10月10日／31萬」及「
    編號28-1：丁○○／第3會／95年9月10日／27萬」俾達完善
    ，此情既據證人丁○○於本院審理中指述歷歷，況得被告概
    不否認，誠值信實。
  (三)檢察官起訴書犯罪事實欄所載被告詐得金額「新臺幣（下同
    ）959萬500元」評量失當，應更正為「817萬元」方符真相
    ，此情尚據其曾推估數字同意計算結果在卷，可謂無訛。
  (四)訊據被告於本院準備程序、審理中對檢察官起訴書揚敘之犯
    罪事實坦承不諱，除為本院勘誤之上開部分外，復與檢察官
    起訴書所示證據佐證情節契合一致，足見被告之自白委與事
    實吻切，本案事證俱臻明確，犯行堪以認定，應予依法論科
    。
  (五)進論被告於95年7月1日前所為犯行之適用法條，考之於其該
    部行為後，94年2月2日修正公布之刑法部分條文頒自95年7
    月1日起施行，研析修正後刑法第2條第1項規定，洵係規範
    行為後法律變更所生新舊法比較適用之準據法，本身無須贅
    為新舊法比較，採行一律適用前揭規定而為從舊從輕比較。
    按法律變更比較時，應就罪刑有關之共犯、未遂犯、想像競
    合犯、牽連犯、連續犯、結合犯，以及累犯加重、自首減輕
    暨其他法定加減原因、加減例等一切情形，綜其全部罪刑結
    果相較，此有最高法院95年度第8次刑事庭會議決議意旨可
    稽。經查：
  (1)刑法第339條第1項詐欺取財罪，該罪法定刑罰金部分，依修
    正後刑法第33條第5款規定，最低額乃1,000元，但依被告行
    為時之修正前刑法第33條第5款規定，最低額為3元，適用新
    法顯較不利於其。
  (2)刑法第56條有關連續犯規定予以修正刪除，被告數次犯罪行
    為於修正後須受分論併罰，該條刪除雖非犯罪構成要件變更
    ，惟實影響行為人刑罰之法律效果，仍屬法律有所變更，比
    較新舊法結果，適用其行為時之法律即依修正前刑法第56條
    規定論以連續犯，對其較無不利。
  (3)刑法第55條有關牽連犯規定傍之修正刪除，被告所犯各罪於
    修正後亟務分論併罰，比較新舊法結果，適用其行為時之法
    律即依修正前刑法第55條規定論以牽連犯，較有利於其。
  (4)綜合法律修正前後整體比較，揆之揭引最高法院決議意旨及
    修正後刑法第2條第1項所定從舊從輕原則，適用94年2月2日
    修正後刑罰法律，對被告非較有利，是應適用修正前刑法相
    關規定。
  (六)按民間互助會已標取會款者（即一般所稱之死會），於標取
    會款後不問何人得標至完會止，原有向會首按時交付會款之
    義務，會首冒標會款時，倘對活會會員冒標施詐，使活會會
    員陷於錯誤，誤認係被冒標之人得標而交付會款，固應成立
    詐欺取財罪，然對已標取會款之會員，因按時繳付會款本為
    其標取會款後之義務，自無施詐或使其陷於錯誤可言，礙難
    同以詐欺罪論處，則已標取會款之會員就會首嗣後冒標會款
    之舉，不能成為會首詐欺之被害人，此有最高法院92年度台
    上字第1138號判決意旨可稽。次按冒用他人名義書寫標單，
    持以冒標他人之互助會，若在紙上書寫被冒標者之姓名及所
    出利息之金額，文義本身不足以獨立表示一定用意之證明，
    參照民間合會之習慣，得資認定其上之文字係用以表示該名
    義人願出所書之利息金額以標取合會會款證明者，即屬刑法
    第220條第1項以文書論之準私文書，此有最高法院92年度台
    上字第7231號判決意旨可稽。又按冒用他人名義在標單上書
    寫姓名及所出利息之行為，參照民間合會之習慣，除表示標
    會之會員外，尚謂該名義人願出所書之利息金額標取會款，
    便非單純作為投標會員之識別，故在標單上冒簽他人姓名，
    實乃表示投標名義人簽名之意思，構成偽造他人之署押無疑
    ，此有最高法院87年度台非字第12號判決意旨可稽。
  (七)被告先後陸續偽造他人名義之標單，持以向活會會員行使而
    詐標會款，使不知情之活會會員陷於錯誤遂遵期繳交會款，
    足以生損害於各被冒用名義人及該合會之各活會會員，是核
    被告所為，係犯刑法第216條、第220條第1項、第210條行使
    偽造準私文書及同法第339條第1項詐欺取財等罪。被告在標
    單上偽造被冒用名義人署押之行為，為偽造準私文書之部分
    行為，又其偽造後持以行使，偽造準私文書之低度行為為行
    使之高度行為所吸收，均不另論罪。再者：
  (1)被告於95年7月1日前多次行使偽造私文書及詐欺取財等犯行
    ，時間緊接、手法相同，所犯皆為構成要件相同之罪，顯係
    基於概括犯意反覆為之，俱為連續犯，依修正前刑法第56條
    規定，各以一罪論；其冒標得標後使數個活會會員陷於錯誤
    而交付會款之詐騙行為，係以一行為侵害數法益，觸犯數詐
    欺取財罪而為同種想像競合犯，依修正前刑法第55條前段規
    定，應從一重處斷；被告所犯上開罪名間，有方法、結果之
    牽連關係，為牽連犯，依修正前刑法第55條後段規定，應從
    一重之連續行使偽造私文書罪處斷。
  (2)被告於95年7月10日、95年8月10日、95年8月10日、95年8月
    10日、95年9月10日、95年10月10日、95年11月10日逐次冒
    用會員王于嘉、甲○○、庚○○、蕭秀娥、丁○○、丙○○
    、戊○○之名義標會，被告行使偽造私文書及詐欺取財犯行
    、冒標得標後使數個活會會員陷於錯誤而交付會款之詐騙行
    為，各係以一行為侵害數法益，後者觸犯數詐欺取財罪而為
    同種想像競合犯，前者則當忖度牽連犯廢除後即應重新評價
    行為之概念，被告冒標行為乃係出於一犯意、實行一個犯罪
    行為，同時侵害個人及社會法益，該當行使偽造私文書及詐
    欺取財二個構成要件，應循想像競合犯論處，各從一重處斷
    。又被告此部行使偽造私文書及詐欺取財犯行，係於95年7
    月1日刑法修正施行後之行為，無法與上開刑法修正前之犯
    行論以連續犯，附此敘明。
  (3)被告所犯上開連續行使偽造私文書之1罪（95年7月1日前之
    概括犯行部分）、及7次行使偽造私文書罪（95年7月10日、
    95年8月10日、95年8月10日、95年8月10日、95年9月10日、
    95年10月10日、95年11月10日之各次犯行部分），應分論併
    罰之。
  (4)被告於95年9月10日行使偽造私文書之犯行，與原起訴其餘
    各次行使偽造私文書之犯行，洵屬刑事訴訟法第7條第1款所
    定之相牽連案件，既經檢察官於本院審理中以言詞追加起訴
    ，本院自應併予審理。
  (5)被告於94年10月10日行使偽造私文書之犯行，縱然未經檢察
    官提起公訴，但與已起訴連續行使偽造私文書之犯行，具有
    連續犯之裁判上一罪之關係，當為起訴之效力所及，本院亦
    得併予審究。
  (八)爰審酌被告冒用他人名義標會，隨後無故停會，現今躲避會
    員不願見面，造成被冒名標會之會員及其他活會會員受有損
    害，姑念被告坦承犯行，素行良好迄無其他犯罪前科，參有
    臺灣高等法院被告前案紀錄表以徵，甚且還款200餘萬元作
    為賠償，已據證人乙○○於本院審理中結證可憑，復斟被告
    各次詐得金額及其犯罪之動機、目的、手段等一切情狀，分
    別量處如主文所示之刑。
  (九)觀諸被告犯罪時間均在96年4月24日以前，情狀無涉前開條
    例第5條敘列不得減刑事由，合於前開條例所定減刑要件，
    依該條例第2條第1項第3款、第7條規定，減其宣告刑二分之
    一。
  (十)被告所偽造之標單及其上偽造之署押，係屬被告所有供犯罪
    所用之物及偽造之署押，歷時久遠猶未扣案，衡情一般合會
    開標完成即會毀棄無用之標單，況乃日後檢視被告有無冒標
    之證據一部，圖免為人察覺，更無留存之理，堪認業遭被告
    丟棄滅失，連同其上偽造之署押盡皆無從加以沒收，茲不為
    沒收之諭知。
二、依刑事訴訟法第273條之1第1項、第299條第1項前段、第310
    條之2、第454條第2項，刑法第2條第1項前段、第55條、第
    216條、第210條、第220條第1項、第339條第1項，修正前刑
    法第55條、第56條、第51條第5款，刑法施行法第1條之1第1
    項、第2項前段，中華民國九十六年罪犯減刑條例第2條第1
    項第3款、第7條，判決如主文。
本案經檢察官蔡奇曉到庭執行職務。
中    華    民    國    99    年    4     月    21    日
                  刑事第一庭  法  官  俞力華
以上正本證明與原本無異。
如不服本判決應於收受判決後10日內向本院提出上訴書狀，並應
敘述具體理由。其未敘述上訴理由者，應於上訴期間屆滿後20日
內向本院補提理由書( 均須按他造當事人之人數附繕本) 「切勿
逕送上級法院」。
                              書記官  資念婷
中    華    民    國    99    年    5     月    3     日
附錄本案論罪科刑法條
中華民國刑法第210條
（偽造變造私文書罪）
偽造、變造私文書，足以生損害於公眾或他人者，處5年以下有
期徒刑。
中華民國刑法第216條
（行使偽造變造或登載不實之文書罪）
行使第210條至第215條之文書者，依偽造、變造文書或登載不實
事項或使登載不實事項之規定處斷。
中華民國刑法第220條
（準文書）
在紙上或物品上之文字、符號、圖畫、照像，依習慣或特約，足
以為表示其用意之證明者，關於本章及本章以外各罪，以文書論
。
錄音、錄影或電磁紀錄，藉機器或電腦之處理所顯示之聲音、影
像或符號，足以為表示其用意之證明者，亦同。
中華民國刑法第339條
（普通詐欺罪）
意圖為自己或第三人不法之所有，以詐術使人將本人或第三人之
物交付者，處5年以下有期徒刑、拘役或科或併科1,000元以下罰
金。
以前項方法得財產上不法之利益或使第三人得之者，亦同。
前2項之未遂犯罰之。

司法院資訊處製作；財團法人民間司法改革基金會備份。
